【裁判字號】    99,消債更,15
【裁判日期】    990510
【裁判案由】    更生事件
【裁判全文】
臺灣新竹地方法院民事裁定            99年度消債更字第15號
聲  請  人  甲○○
上列當事人因消費者債務清理事件聲請更生及保全處分，本院裁
定如下：
    主  文
更生及保全處分之聲請均駁回。
聲請費用由聲請人負擔。
    理  由
一、按債務人與金融機構協商成立者，不得聲請更生或清算，但
    因不可歸責於己之事由，致履行顯有重大困難者，不在此限
    ；本條例施行前，債務人依金融主管機關協調成立之中華民
    國銀行公會會員辦理消費金融案件無擔保債務協商機制與金
    融機構成立之協商，準用前項之規定，消費者債務清理條例
    第151條第5項、第6項分別定有明文。準此，債務人如於消
    債條例施行前，已利用金融主管機關協調成立之中華民國銀
    行公會會員辦理消費金融案件無擔保債務協商機制，與金融
    機構成立協商，即須依約清償債務，僅於其後發生情事變更
    ，在清償期間收入不如預期，致該方案履行困難甚或履行不
    能，且因不可歸責於己之事由所致，始能聲請更生或清算，
    至如認該協商方案履行有其他不適當情形，即應再循協商途
    徑謀求解決，不得逕依消債條例聲請更生或清算，因此，為
    避免債務人針對已成立之協商方案任意毀諾，濫用更生或清
    算之債務清理程序，須債務人於協商成立後因不可歸責於己
    之事由，致其無法履行原定清償方案，始例外得依消債條例
    聲請更生或清算。次按債之關係係以當事人間之信賴關係為
    基礎，為社會經濟組織之重要支柱，故當事人於以法律行為
    追求自己之利益之際，亦應顧及對方之利益，並考量債權債
    務在社會上之作用，本於誠實及信用之原則，行使債權及履
    行債務，然對於已陷入經濟上困境之消費者，若任其於惡性
    循環之債務窘境中生存，亦將衍生嚴重之社會問題，而難以
    維持安定之社會經濟秩序。從而，為兼顧債權人、債務人雙
    方之利益，對陷於經濟上困境之消費者，乃允其於消費者債
    務清理條例施行後，得選擇以重建型之更生程序或清算型之
    清算程序清理其債務，藉以妥適調整債務人與債權人及其他
    利害關係人間之權利義務關係，保障債權人獲得公平受償，
    並謀求消費者經濟生活之重建復甦機會。惟若債務人履行債
    務並無困難，僅係圖謀減免債務而不為債務履行，則有違債
    權契約之誠信本旨，應不得聲請更生或清算。又聲請更生或
    清算不合程式或不備其他要件者，法院應以裁定駁回之，但
    其情形可以補正者，法院應定期間先命補正，復為同條例第
    8條所明定。
二、本件聲請意旨略以：聲請人曾於民國95年8月間依照中華民
    國銀行公會會員辦理消費金融案件債務協商機制與最大債權
    金融機構即台新國際商業銀行股份有限公司(下稱台新銀行)
    成立債務協商，約定聲請人自95年8月起，分80期，0利率，
    每月清償10,500元至全部清償為止。聲請人協商成立時任職
    於健日佳股份有限公司，屬單純受領薪資之勞工，惟因97年
    7月時任職之公司健日佳股份有限公司營運不佳，常休無薪
    假，且配偶亦任職於同公司，遭非自願性離職待業迄今，致
    收入明顯減少而不足支付每月生活開銷，實係客觀收入不足
    ，致無法履行協商條件，且其無擔保無優先債務總額未逾新
    台幣1,200萬元，復未經法院裁定開始清算程序或宣告破產
    ，爰依法聲請更生等語。
三、經查：
〈一〉本件聲請人曾於95年6月間與最大債權金融機構台新銀行
      申請債務協商機制，並依約自95年8月起，分80期，0利率
      ，每月繳交10,500元，自民國95年8月10日至97年7月8日
      止，共繳納24期協商款項，隨後於97年8月未再依約繳足
      當月款項，於同年9月確定毀諾，除據聲請人及最大債權
      銀行台新銀行陳述明確外，另有協議書、還款計畫書、繳
      款明細表等文件可憑，則聲請人向本院聲請更生，需符合
      消費者債務清理條例第151條第5項但書：「因不可歸責於
      己之事由，致履行顯有重大困難者」之要件，方為適法。
〈二〉聲請人就不可歸責於己之事由，表示協商當時至97年7月
      任職於健日佳股份有限公司，係因97年7月健日佳股份有
      限公司營運不佳，常休無薪假致97年8月收入明顯減少，
      同月聲請人尚須繳納在職進修學費33,148元，且配偶亦遭
      非自願性離職待業迄今，生活開銷皆由聲請人獨自承擔，
      實係客觀收入不足維持生活等語。
〈三〉查聲請人自94年6月起任職於健日佳股份有限公司，95年
      度總所得為347,505元，平均每月28,959元(元以下四捨五
      入，下同)，96年度總所得為356,863元，平均每月29,739
      元，97年度總所得為396,559元，平均每月33,047元，此
      有本院依職權調閱聲請人勞保被保險人投保資料及聲請人
      95、96、97年度稅務電子閘門財產所得明細表在卷足憑，
      觀此明細，聲請人自95年至97年收入尚有增加與聲請人自
      陳因收入減少，不足維持生活致毀諾不符。又聲請人陳報
      97年7月時任職之公司健日佳股份有限公司，營運不佳，
      常休無薪假，致同年8月領取薪資為25,751元，惟查聲請
      人97年7月自健日佳股份有限公司離職後於同月即任職於
      美程科技股份有限公司，觀聲請人提出之第一銀行健日佳
      股份有限公司薪資轉帳存摺明細，聲請人97年7月薪資為
      29,088元，97年8月薪資為25,751元；聲請人提出之郵局
      美程科技股份有限公司薪資轉帳存摺明細，97年8月薪資
      為2,451元，固聲請人97年8月實領薪資應為28,166元
      (25,751元+2,451元)，非聲請人所稱25,751元。則聲請人
      97年8月收入較同年7月僅減少922元，尚難認聲請人收入
      有何明顯減少致履行協商顯有困難。次查，聲請人應於96
      年9月起就讀於明新科技大學（由聲請人提出之學雜費繳
      費單推算)，聲請人於協商成立後始開始進修，應已自行
      評估每月收入及必要支出情形，可推斷聲請人進修係經過
      審慎考量後為之，非可謂難以預期之支出，以聲請人96年
      9月至97年8月收入未有明顯變動下，尚難認聲請人有何不
      可歸責於己致履行顯重大困難之事由。至於聲請人另主張
      配偶遭非自願性離職，致聲請人須獨立負擔家庭開銷之情
      事，查聲請人於97年7月繳納最後一次協商款項後，即未
      再繳款，配偶則於98年1月1日離職，有離職證明書附卷可
      憑，故聲請人毀諾時配偶尚有工作，且其98年1月至同年6
      月亦有領取失業補助。再查，依本院職權調閱聲請人配偶
      乙○○稅務電子閘門財產所得調件明細，96年總所得為
      453, 035元，平均每月37,753元，97年總所得為467,222
      元，平均每月38,935元，則聲請人雖主張不可歸責於己之
      事由為配偶遭非自願性離職，致聲請人需獨自負擔家庭開
      銷，惟此事由係為毀諾後始發生，不得為毀諾之原因，且
      配偶97年收入亦較96年為高，則聲請人主張獨立負擔家庭
      開銷之真實性，恐有疑問。故聲請人無法證明於前開債務
      協商成立後之每月收入有何明顯減少，且其支出情形亦無
      何重大變更，此外，聲請人復未舉證證明有何其他不可歸
      責於己之事由致履行協商顯有重大困難，則本件聲請人聲
      請更生自屬無據。
〈四〉另聲請人陳報其每月之必要支出包含膳食費4,500元、交
      通費3,389元、通訊費653元、保險費1,697元、水電瓦斯
      費3,060元在職進修學費5,411元，(33,184+31,746=64,93
      0，64,930/12=5,411)共18,710元，惟聲請人既已有負債
      ，其生活標準應予以壓縮至最低標準，始符公允，蓋消債
      條例更生、清算制度之立法目的，係為使不幸陷入經濟困
      境之債務人得以清理債務、重建生活，並在清理過程中保
      有符合人性尊嚴之最低基本生活，但非維持債務人過去慣
      常生活，是於評估債務人是否有不能清償債務或有不能清
      償之虞時，應非由債務人任意主張其基本生活費用之數額
      ，而是債務人應在維持基本生活之情況下，於能力範圍內
      盡力清償債務，是聲請人每月生活費用應以行政院公佈98
      年臺灣省每人每月最低生活費9,829元（有歷年最低生活
      費一覽表及我的E政府網站可佐，此已包含食品費、衣著
      鞋襪費、房租水電費、家居管理費、醫療保健費、交通通
      訊費、娛樂教育費及雜項支出）為基準，而聲請人陳報每
      月支出高達18,710元，自屬過高。再按受扶養權利者，以
      不能維持生活而無謀生能力者為限，民法第117條第1項定
      有明文。聲請人主張其每月需支付配偶乙○○9,829元、
      長女陳禹喬6,500元之扶養費，然查聲請人配偶名下財產
      總額為85,000元(東雲股份有限公司投資5,000元、台硝股
      份有限公司投資80,000元)，有97年稅務電子閘門財產所
      得調件明細表可憑，雖聲請人配偶目前無工作，然依其年
      僅35歲，正值壯年，亦有工作能力，自應積極尋求工作，
      其是否可謂不能維持生活而無謀生能力，須由聲請人扶養
      ，已有疑義，聲請人逕將配偶之扶養費陳報為其每月固定
      必要支出，自難採信。
〈五〉是以聲請人目前每月薪資29,500元(有聲請人提出之98年9
      月至99年1月美程科技股份有限公司之薪資單可憑)，扣除
      其個人必要生活費9,829元，及負擔長女陳禹喬之扶養費
      6,500元，共計16,329元後，每月尚餘13,171元（29,500-
      16,329）足供清償債務。又本院於99年4月12日開庭時諭
      知兩造再次協商，最大債權銀行台新銀行提供全部債權銀
      行皆為80期，0利率，月付近10,000元之還款方案，惟聲
      請人表示無法接受致協商不成立，此有99年5月7日訊問筆
      錄可查。承上所述聲請人收入扣除必要支出，尚餘13,171
      元可資運用，顯足以負擔台新銀行提出之月付近10,000元
      之協商還款條件。又聲請人在履行債務期間，本須經歷經
      濟困苦之過程，除應積極開源，努力勤奮工作以增加收入
      償還債務外，其生活更須儉樸，且適當控制其生活費用支
      出，以清償債務。聲請人既於支出每月必要費用後，尚有
      能力負擔債權人所提還款方案，難謂聲請人有何不能清償
      或不能清償之虞情事。是聲請人主張其不能清償或有不能
      清償之虞，即非可採。
四、據上論結，聲請人與銀行成立協商後，毀諾未能繼續履約，
    不能認為係出於非可歸責於聲請人之事由，亦有能力支付台
    新銀行所提供之協商還款方案，無不能清償債務或有不能清
    償之虞之情事，其向本院聲請更生，係屬聲請更生之要件不
    備，依首揭條文之規定，自應駁回其更生之聲請。又本件更
    生之聲請既經駁回，則聲請人於99年4月22日具狀聲請就薪
    資債權予以保全處分，即失所附麗，應一併駁回，爰裁定如
    主文。
中    華    民    國    99    年    5     月    10    日
              民事第二庭    法  官  梁智賢
上為正本係照原本作成。
如不服本裁定，應於裁定送達後10日內，以書狀向本院提出抗告
，並繳納抗告費新臺幣壹仟元。
中    華    民    國    99    年    5     月    10    日
                            書記官  黃詩傑

司法院資訊處製作；財團法人民間司法改革基金會備份。
